【裁判字號】    95,建上,8
【裁判日期】    951220
【裁判案由】    給付理賠款
【裁判全文】
臺灣高等法院高雄分院民事判決           95年度建上字第8號
上  訴  人  交通部公路總局東西向快速公路高南區工程處
法定代理人  乙○○
訴訟代理人  楊昌禧律師
複代理人    梁育誠律師
被上訴人    膺豐營造股份有限公司
法定代理人  甲○○
訴訟代理人  石繼志律師
複代理人    邱超偉律師
上列當事人間請求給付理賠款事件，上訴人對於民國95年3 月20
日臺灣高雄地方法院94年度建字第78號第一審判決提起上訴，本
院於95年12月6 日言詞辯論終結，判決如下：
    主  文
上訴駁回。
第二審訴訟費用由上訴人負擔。
    事實及理由
一、被上訴人主張：被上訴人承攬上訴人「高速鐵路站區○○道
    路系統改善計劃台南沙崙站高鐵橋下道路第一標工程」（下
    稱系爭工程），雙方於民國92年8 月18日簽定工程契約，工
    程契約並包含交通部公路總局工程契約由廠商投保營造綜合
    保險注意事項之各項約定。被上訴人遂依該保險注意事項第
    5 條之約定，向富邦產物保險股份有限公司（下稱富邦保險
    公司）投保營造綜合保險，其中包含「營造工程財物損失險
    」，保險總金額為新台幣（下同）1,031,933,676 元，損失
    自負額為最低5,000,000 元，並以上訴人為受益人。嗣於93
    年7 月2 日工程進行期間，因敏督利颱風來襲，造成被上訴
    人所施作之本體工程多處受損，被上訴人遂向富邦保險公司
    申請出險理賠，並同時進行修復清理作業。經該公司委託Ｇ
    ＡＢ羅便士國際保險公證人股份有限公司台灣分公司（下稱
    羅便士公證公司），派員至風災受損現場勘驗丈量三天，核
    算理賠金額應為2,060,338 元（已扣除500 萬元之自負額）
    。富邦保險公司乃於被上訴人將本體工程修復完畢，並繼續
    進行工程一段時間後，於94年2 月3 日將理賠款2,060,338
    元匯入受益人即上訴人之帳戶，並於94年2 月2 日發文通知
    兩造。詎上訴人於收受理賠款後，拒不給付被上訴人。又上
    開理賠金中之箱涵淤泥清理費用之理賠，係被上訴人自費另
    行加保拆除清理費用40,000,000元，始獲致理賠，與系爭工
    程合約應投保之營造綜合保險無關連。爰依兩造契約之法律
    關係，求為命上訴人應給付被上訴人2,060,338 元，及自94
    年4 月23日起至清償日止，按年息百分之5 計算之利息之判
    決（原審為被上訴人勝訴之判決）。於本院聲明：上訴駁回
    。
二、上訴人則以：風災受損之箱涵內部淤泥未全部清除，且被上
    訴人向富邦保險公司申請理賠作業均未通知上訴人，況兩造
    契約既經終止，被上訴人不得依系爭工程契約後附營造綜合
    保險注意事項第5 條之規定，請求上訴人給付理賠款云云，
    資為抗辯。於本院聲明：(一)原判決廢棄。(二)被上訴人在第一
    審之訴及假執行之聲請均駁回。
三、兩造不爭執事項：
  (一)系爭工程之金額為991,933,676 元，被上訴人並依系爭工程
    契約及營造綜合保險注意事項第5 條之約定，向富邦保險公
    司投保營造綜合保險，其中「營造工程財物損失險」之保險
    總金額係工程金額991,933,676 元，加上被上訴人自行投保
    之拆除清理費用40,000,000元，共計1,031,933,676 元，被
    上訴人損失之自負額為最低5,000,000 元，並以上訴人為受
    益人。
  (二)依營造綜合保險注意事項第5 條約定，遇意外事故導致賠償
    請求時，被上訴人應依產物保險公司規定辦理，並於事故為
    工程或材料損失或鄰屋（含公共設施）倒塌及龜裂時，應由
    被上訴人負責修復或重購補充或協議以金錢賠償，並經上訴
    人派員堪查核可後，始可將收到之賠償款轉發被上訴人。
  (三)昭凌營造股份有限公司（下稱昭凌公司）為上訴人就系爭工
    程之監造單位，常駐系爭工程之工地，執行監造施工及查驗
    業務，系爭工程於93年12月30日由華升上大營造事業股份有
    限公司接續承作，並已完工，正辦理驗收。
  (四)93年7 月2 日敏督利颱風來襲，致系爭工程多處受損及箱涵
    泥沙淤積等損失，經富邦保險公司所委託之羅便士公證公司
    查估理算賠償金額為2,060,338 元，其中系爭箱涵泥沙淤積
    清除理賠金額為657,323 元。系爭工程因風災受損除箱涵淤
    泥清理部分，兩造有爭執外，其餘災損項目，被上訴人確已
    修復，及富邦保險公司已於94年2 月3 日將前開款項匯入受
    益人即上訴人台灣銀行高雄分行帳號00000000000000號帳戶
    。
四、兩造爭執之事項：
  (一)系爭箱涵之清除理賠款是否屬系爭營造綜合保險之承保範圍
    ？應否受營造綜合保險注意事項第5 條約定之限制？
  (二)系爭箱涵之淤泥是否已清理完畢？
  (三)被上訴人是否已履行營造綜合保險注意事項第5 條之約定？
  (四)系爭工程契約經上訴人終止後，被上訴人得否請求上訴人轉
    發系爭保險理賠款？
五、系爭箱涵之清除理賠款是否屬系爭營造綜合保險之承保範圍
    ？應否受營造綜合保險注意事項第5條約定之限制？
  (一)被上訴人主張：箱涵淤泥清理費用之理賠，係被上訴人自費
    另行加保拆除清理費用，與系爭工程合約應投保之營造綜合
    保險無關連云云。而上訴人抗辯：系爭箱涵之清除理賠款，
    亦有營造綜合保險注意事項第5 條約定之適用，即被上訴人
    須將系爭箱涵之淤泥清理完畢後，並經上訴人派員堪查核可
    後，上訴人始有將收到之賠償款轉發被上訴人之義務等語。
  (二)經查，系爭工程之金額為991,933,676 元，且被上訴人已依
    交通部公路總局工程契約由廠商投保營造綜合保險注意事項
    第5 條之約定，向富邦保險公司投保營造綜合保險，而其中
    「營造工程財物損失險」項目之保險總金額係工程金額
    991,933,676 元，再加上被上訴人自行投保之拆除清理費用
    40,000,000元，達1,031,933,676 元，有工程詳細價目表及
    營造綜合保險單在卷可稽（原審卷第320 、321 頁），但前
    開二項保險金額係列於該營造綜合保單上保險標的一欄內之
    「營造工程財物損失險」之項目下，且該營造工程財物損失
    險之承保範圍係以營造綜合保險單基本條款第1 條約定為準
    。而所謂營造工程財物損失險除係指本保險契約所載之承保
    工程在施工處所，於保險期間內，因突發而不可預料之意外
    事故所致之毀損或滅失，需予修復或重置外，就約定承保之
    營建承保工程所需之施工機具設備或為進行修護所需之拆除
    清理費用亦屬富邦保險公司應負賠償之責，此觀營造綜合保
    險基本條款第1 條約定甚明。是依上開保險單、保險基本條
    款及兩造之工程契約、營造綜合保險注意事項第5 條約定觀
    之，就拆除清理費用仍屬營造工程財物損失險之承保範圍內
    ，從而，風災後之系爭箱涵之清理費之理賠款給付，仍應受
    營造綜合保險注意事項第5 條約定之限制。上訴人抗辯被上
    訴人應將系爭箱涵清理完畢後，並經上訴人派員勘查核可後
    ，上訴人始有將收到之賠償款轉發被上訴人之義務，應為可
    採。
六、系爭箱涵之淤泥是否已清理完畢？
  (一)被上訴人主張：被上訴人確已將系爭箱涵內部淤泥清除完成
    ，經羅便士公證公司確認等語。上訴人抗辯：昭凌公司94年
    3 月16日台南字第94-00982號函覆上訴人，表示系爭箱涵內
    部淤泥未清除完成等語。
  (二)經查，系爭工程於93年7 月2 日工程進行期間，因遭敏督利
    颱風來襲，導致被上訴人施作之系爭工程多處受損，被上訴
    人乃向富邦保險公司申請出險理賠，經該公司委託羅便士公
    證公司派員至現場確認損害地點及範圍，並監視被上訴人復
    原工作。而自風災後迄93年12月中旬，羅便士公證公司提出
    初步報告，確認被上訴人除已清除箱涵之積水淤泥。又被上
    訴人為後續施作之箱涵鋼筋綁紮、混凝土澆注等工程時，亦
    經上訴人之監造單位昭凌公司查驗核可後再接續施工等情，
    有被上訴人提出之93年7 月9 日、10日之箱涵淤泥清除照片
    4 幀、箱涵鋼筋綁紮、混凝土澆注施工照片25幀、經昭凌公
    司檢驗合格之93年7 月7 日起迄同年10月10日止之施工檢驗
    申請單及水泥混凝土澆注前鋼筋、模板檢驗記錄表、羅便士
    公證公司94年1 月26日之公證報告及譯文可稽（原審卷第
    153 、166 、167 、154 ～166 、168 ～314 、99～103 、
    323 ～326 頁）。其中羅便士公證公司94年1 月26日之公證
    報告記載：羅便士公證公司提出初步報告後，親自至現場多
    處地點確認狀況及損害的範圍，並監視復原工作的進行。被
    上訴人於93年12月中旬收受羅便士公證公司之初步報告後，
    因被上訴人不同意羅便士公證公司就某些項目不理賠之觀點
    ，而向業主（指上訴人之監造單位昭凌公司）尋求協助，業
    主因而要求羅便士公證公司再次檢視現場復原工作的狀況及
    保單承保範圍，羅便士公證公司因此於93年12月26日再到現
    場進一步確認被上訴人及業主所提出需進行復原工作的各點
    等情，有該公證報告及譯文可稽（原審卷第100 、325 頁）
    。又羅便士公證公司95年11月3 日140436-CCL/LHL/RULC/mh
    號函（本院卷第171 ～172 頁），復記載：「1.因現場範圍
    廣大，無法一一拍照，雖僅就代表項目拍照存證，但有依據
    承包商提供之設計圖位置暨其上編號，一一清查紀錄，並作
    成現場會勘紀錄表，由本公司人員丙○○、王乃弘與承包商
    代表施志鴻先生共同簽字確認（如附件一）。2.關於箱涵內
    部淤泥清除紀錄，本公司有依據設計圖之位置編號、箱涵長
    度，作成初步之索賠估算表（如附件二）。3.經本公司人員
    於93年7 月28日、29日、30日三天現場勘查結果，箱涵內部
    淤泥部分確屬完全清理完畢，許多箱涵承包商係採取拆除重
    做之方式進行，均經本公司人員與承包商代表簽字於現場會
    勘紀錄表上，並於93年12月26日再到現場確認須復原工作的
    各點無誤。」，並有函附之附件一即現場會勘紀錄表（本院
    卷第173 ～202 頁）、附件二即初步之索賠估算表（本院卷
    第203 、204 頁）及附件三即箱涵淤泥清除前及清除後照片
    （本院卷第205 ～223 頁）可稽。而以羅便士公證公司是富
    邦保險公司所委託至風災受損現場勘驗，核算富邦保險公司
    應理賠金額，其與兩造均無特殊情誼，且就本件訴訟無利害
    關係之第三人，所為上開公證報告及函文，自屬可採。則被
    上訴人主張風災後受損之系爭箱涵淤泥已清理完畢，已依約
    完成災損之修復工作，堪信為實在。
  (三)上訴人雖抗辯：昭凌公司接獲上訴人通知進行現場查核是否
    修復時，上訴人多次要求富邦保險公司及被上訴人提供災損
    項目之位置及數量，以供上訴人派員勘查核可，惟富邦保險
    公司及被上訴人均無法提供確實資料。而富邦保險公司提供
    之理算明細表等資料，無確切之災損項目之位置及數量明細
    。羅便士公證公司函文稱有51座箱涵之淤泥業已清除，惟僅
    提出敏督利颱風災情照片16張，且未註明係何座箱涵之照片
    ，及為何未一一拍照存證，可見羅便士公證公司之認定並不
    實在云云。然查，富邦保險公司提供之理算明細表已詳列災
    損項目之數量及金額（原審卷第94頁），僅就位置部份未列
    明而已，而被上訴人於敏督利颱風來襲，造成災損後，旋赴
    現場拍照，因當時汪洋一片，已無法詳細確認全部位置，有
    現場照片可稽（原審卷第143 ～151 頁），且羅便士公證公
    司上開函文已表明因現場範圍廣大，無法一一拍照，僅就代
    表項目拍照存證等情，而前述被上訴人確已依約進行災損修
    復工作，上訴人再以事後無從細查災損位置抗辯云云，自無
    可取。
  (四)上訴人又抗辯：昭凌公司函覆上訴人，表示系爭箱涵內部淤
    泥未清除完成。有昭凌公司之人員李泰穎拍攝照片可按（原
    審卷第105 ～116 頁），且被上訴人所提供照片均屬箱涵施
    工檢驗過程之照片，無法證明已完成清理工作云云。惟查，
    證人即昭凌公司工程人員李泰穎證稱：上訴人所提出上開照
    片，係我在93年大約11月或12月左右拍攝，當時看到的情形
    就如照片所示有雜草、淤泥，我在93年7 月未到工地，8 月
    有到工地，但是沒有注意箱涵的情形，印象中，正在施工中
    的箱涵，風災發生以後，被上訴人的人員有來清理，至於已
    經施工完成的箱涵，印象中沒有人來清理。」等語（本院卷
    第159 ～162 頁）。但證人即羅便士公證公司經理丙○○證
    稱：根據手上的資料，其在93年7 月8 日、93年7 月28日、
    29日、30日到現場，針對受損的項目查看。7 月8 日伊去拍
    照颱風受損的項目，7 月28日至30日是針對受損項目的恢復
    情形，7 月28日至30日去查看，所有的受損項目均已修復完
    畢，箱涵完全清理完畢，沒有積土未清的情形等語（本院卷
    第145 ～147 頁）。而證人丙○○與兩造無利害關係，立場
    公正，其證言為可取。則箱涵淤泥至93年7 月30日止，已全
    部清理完畢。又依羅便士公證公司前述函文記載，羅便士公
    證公司人員於93年12月26日再到現場確認須復原工作，箱涵
    淤泥確已完全清除等情，而羅便士公證公司人員勘查現場均
    作紀錄，其日期自不致有誤，但昭凌公司之人員李泰穎陳述
    其拍攝現場照片時間大概是93年11月或12月，其對拍攝時間
    並非十分確定，則參照證人丙○○之證言，昭凌公司之人員
    李泰穎拍攝時間應在93年12月26日之後。從而，昭凌公司之
    人員李泰穎既於93年7 月份未到工地現場，係於箱涵淤泥清
    理完畢後隔數月之久，始去現場拍照箱涵之狀況，雖所拍攝
    之箱涵有雜草、淤泥之情形，但尚不足以認定係93年7 月敏
    督利颱風遺留下來，其證詞及所拍攝照片無法證明被上訴人
    公司未將箱涵淤泥完全清除。
  (五)上訴人復抗辯：羅便士公證公司前開函文附件二「箱涵內部
    汙泥淤積表」所載箱涵長度，與昭凌公司所提供「排水箱涵
    表」已施作長度，並不相符，有箱涵已施作長度與羅便士公
    證公司認定之長度比較表足稽（本院卷第244 ～245） ，可
    見該函文並非實在云云。然查，證人即被上訴人公司之人員
    施志鴻證稱：「當時我是被上訴人之工地主任，因為都是水
    ，根本無法靠近箱涵量測長度，拿施工圖去現場比照，開挖
    箱涵的時候，如果有淤泥的話，必需整個箱涵都要清理，所
    以雖然有些箱涵只是施作部份，但我們在計算淤泥的長度的
    時候，是以整個箱涵設計的長度來計算，當時無法用尺去丈
    量，所以我們當時用滾尺大約測了一下，會有一些差距。測
    出來箱涵淤泥的長度會比實際箱涵的長度來得長，是因為開
    挖時，工人要下去搬模板，要有一些寬度、長度，開挖長度
    本來就會比箱涵實際長度長，這樣才能施作，我們在測量箱
    涵淤泥長度是以設計長度來估計的，上訴人提出的表，是以
    箱涵實際上施作的長度為計算，二者之間會有一些差距」等
    語（本院卷第234 ～236 頁），是以被上訴人主張係因當時
    無法精準測量，且為工人施作之便，致昭凌公司所提供「排
    水箱涵表」已施作長度與羅便士公證公司前開函文附件二「
    箱涵內部汙泥淤積表」所載箱涵長度，有些差距，應為可信
    ，上訴人以此質疑羅便士公證公司之函文之真實，委無可採
    。
七、被上訴人是否已履行系爭營造綜合保險注意事項第 5條之約
    定？
  (一)被上訴人主張：營造綜合保險注意事項第5 條之約定是指辦
    理理賠的通知，被上訴人已通知上訴人，非指保險公司在現
    場作勘查理算時必須通知上訴人在場，且被上訴人已通知昭
    凌公司派員勘查核可等語。上訴人抗辯：依照營造綜合保險
    注意事項第5 條約定，被上訴人應該通知上訴人派員勘查核
    可災損項目之位置及數量，才可請求上訴人轉發賠償款，被
    上訴人未通知上訴人勘查核可，不得向上訴人請求云云。
  (二)經查，證人即羅便士公證公司之經理丙○○證稱：「我在93
    年7 月8 日、93年7 月28日、29日、30日到現場查看。針對
    被上訴人所提的損失清單與實際現場查看，有所出入，所以
    監造昭凌公司要求重新複勘，羅便士公證公司才派人從7 月
    28日至30日針對有異議的項目進行清點，但未見昭凌公司人
    員出席」等語（本院卷第145 ～147 頁）。則以昭凌公司既
    要求羅便士公證公司重新複勘，足認被上訴人主張已通知昭
    凌公司派員勘查核可災損項目之位置及數量，應為可採。而
    昭凌公司係受上訴人委託的監造單位，關於系爭工程為上訴
    人之使用人，且參以前述上訴人所提出箱涵淤泥之照片，是
    由昭凌公司的人員李泰穎拍攝，富邦保險公司已依羅便士公
    證公司勘查之結果，核算理賠款2,060,338 元匯入受益人即
    上訴人之帳戶等情，被上訴人主張其已通知昭凌公司，即為
    通知上訴人，已履行營造綜合保險注意事項第5 條約定，應
    屬實在。
八、系爭工程契約經上訴人終止，被上訴人得否請求上訴人轉發
    系爭保險理賠款？
  (一)上訴人抗辯：系爭工程已因被上訴人工程進度落後達百分之
    10以上，上訴人於93年11月24日依系爭工程契約第15條第2
    項第2 款之規定，通知被上訴人終止契約，被上訴人於93年
    12月14日函覆上訴人並無意見，同意辦理結算。則系爭工程
    契約既已終止，被上訴人自不得再依終止後之契約，請求上
    訴人給付賠償款云云。被上訴人則謂：上訴人終止契約不合
    法，且本件請求權發生在上訴人終止契約之前，終止效力不
    得溯及等語。
  (二)經查，被上訴人係依系爭工程及投保營造綜合保險注意事項
    第5 條第2 項之約定而向上訴人請求給付理賠款，本件風災
    係發生於93年7 月2 日，即發生在上訴人93年11月24日通知
    被上訴人終止系爭工程契約之前，是不論系爭工程之契約已
    否合法終止，惟終止之效力乃不得溯及，故兩造間因風災所
    生之給付保險理賠款之權利義務，不因系爭契約之終止而受
    影響，上訴人抗辯被上訴人不得依終止後之契約條款請求給
    付理賠款云云，委無可採。至於依營造綜合保險注意事項第
    5 條約定，被上訴人須富邦保險公司將理賠款給付上訴人後
    ，始可向上訴人請求，僅係限制被上訴人請求之時間，然被
    上訴人之請求權係於保險事故即發生風災時即已存在，上訴
    人以富邦保險公司係於94年2 月3 日始給付上訴人賠償款，
    已在系爭契約終止之後，被上訴人不得請求上訴人給付云云
    ，尚不足取。
九、綜上所述，被上訴人依系爭工程契約所附營造綜合保險注意
    事項第5 條第2 項之約定，向上訴人請求給付富邦保險公司
    給付之理賠款2,060,338 元，為有理由。又被上訴人於94年
    4 月7 日催告上訴人於14日內給付，上訴人未給付，則被上
    訴人請求上訴人給付自94年4 月23日起至清償日止，按年息
    百分之5 計算之遲延利息，亦為有理由，應予准許。原審判
    命上訴人如數給付，併為假執行之宣告，並無違誤。上訴意
    旨指摘原判決不當，求予廢棄改判，為無理由，應予駁回其
    上訴。
十、據上論結，本件上訴為無理由，依民事訴訟法第449 條第1
    項、第78條，判決如主文。
中    華    民    國    95    年    12    月    20    日
                            民事第三庭
                                審判長法官  張國彬
                                法      官  吳登輝
                                法      官  簡色嬌
以上正本證明與原本無異。
如對本判決上訴，須於判決送達後20日內向本院提出上訴狀，其
未表明上訴理由者，應於上訴後20日內向本院提出上訴理由書（
均須按他造當事人之人數附繕本）。上訴時應提出委任律師或具
有律師資格之人之委任狀，並依附註條文規定辦理。
中    華    民    國    95    年    12    月    20    日
                                書  記  官  黃一秋
附註：
民事訴訟法第466 條之1 ：對於第二審判決上訴，上訴人應委任
律師為訴訟代理人，但上訴人或其法定代理人具有律師資格者，
不在此限。
上訴人之配偶、三親等內之血親、二親等內之姻親，或上訴人為
法人、中央或地方機關時，其所屬專任人員具有律師資格並經法
院認適當者，亦得為第三審訴訟代理人。
第1 項但書及第2 項情形，應於提起上訴或委任時釋明之。


司法院資訊處製作；財團法人民間司法改革基金會備份。
